臺灣臺中地方法院民事判決　　　　　　 95年度重訴字第227號
原　　　告　丙○○
　　　　　　丁○○
共　　　同
訴訟代理人　賴淑惠律師
被　　　告　甲○○
訴訟代理人　周進文律師
上列當事人間請求清償債務事件，本院於民國96年3月28日言詞
辯論終結，判決如下：
    主  文
被告應返還原告聯華電子股份有限公司之股票柒萬貳仟捌佰貳拾
捌股、台灣積體電路製造股份有限公司之股票參萬玖仟參佰玖拾
玖股及美金肆拾伍萬捌仟肆佰貳拾參元，及其中美金肆拾伍萬捌
仟肆佰貳拾參元自民國九十四年八月十二日起至清償日止，按年
息百分之五計算之利息。
原告其餘之訴駁回。
訴訟費用由被告負擔百分之八十五，餘由原告負擔。
本判決原告勝訴部分，於原告以美金貳拾貳萬陸仟元為被告供擔
保後，得為假執行。但被告以美金陸拾柒萬捌仟零貳元為原告預
供擔保後，得免為假執行。
原告其餘假執行之聲請駁回。
    事實及理由
甲、程序方面：
    按訴狀送達後，原告不得將原訴變更或追加他訴。但擴張或
    減縮應受判決事項之聲明者，不在此限，民事訴訟法第255
    條第1項第3款定有明文。本件原告原起訴請求「被告應返還
    原告二人聯華電子股份有限公司（下稱聯電）之股票50,600
    股、台灣積體電路製造股份有限公司（下稱台積電）之股票
    26,880股及上開股份自民國91年6月7日起迄至返還日之全部
    配股、配息及美金591,398.75元，及其中美金591,398.75元
    自91年6月8日起至清償日止按年息5%計算之利息。被告如不
    能返還上開聯電、台積電之股票及該等股票之配股配息者，
    則被告應給付原告二人美金205,855.25元及自91年6月8日起
    至清償日止按年息5%計算之利息」，嗣於訴訟進行中，就其
    請求聲明擴張減縮為「被告應返還原告二人聯電之股票72,8
    28股、台積電之股票39,399股及美金577,676元，及其中美
    金577,676元部分自94年8月12日起至清償日止，按年息5%計
    算之利息」，屬擴張減縮應受判決事項之聲明，核與首揭規
    定相符，應予准許，合先敘明。
乙、實體方面：
一、原告起訴主張：
  (一)原告二人為夫妻，長年居住美國，因被告向原告表示投資聯
    電及台積電之股票有利可期，及被告可提供其名下股票帳戶
    為原告購買上開股票，以免回台開戶之不便，且因被告為原
    告丙○○之姊夫，原告二人遂自83年間起至89年間止，陸續
    交付被告797,254美元，委由被告代為購買聯電及台積電股
    票，並由被告代為保管。詎被告於91年6月7日出示其所書寫
    之股票購買清單予原告時，始發現其中除有聯電股票50,600
    股、台積電26,880股外，竟有非原告委買之股票，乃要求被
    告提出購買股票之憑證，被告遲未提出，顯見被告未依約為
    原告購買，原告即終止委託關係，並於94年8月間以存證信
    函催告被告於7日內返還系爭股票及款項，而被告於94年8月
    4日接獲通知，迄今未返還，應自94年8月12日起負遲延責任
    ，原告乃基於契約及侵權行為之法律關係，依民法第263條
    準用第259條第1、2、4款及第184條第1項前段之規定，提起
    本件訴訟。
  (二)對被告抗辯之陳述：
    1.被告對於原告有交付起訴狀原證一編號1、7至14之金額共
      美金505, 735元已不爭執，嗣又承認原告已交付之款項為
      美金641,274.03元，其中除美金138,900元、119,885元、
      12,000元、60,000元4筆，與上開不爭執之美金505,735
      元中部分相同外（及原證一編號7、8、11、14），其餘美
      金310,489.03元部分亦為被告自認原告有交付之金額，是
      合計被告已自認原告交付之款項即達美金816,224.03元，
      原告就交付被告美金797,254.02元之事實已盡舉證責任。
      況依起訴狀原證二被告所書寫之對帳單，被告收受原告交
      付之美金228,120元及新台幣13,496,461元（依兩造同意
      以1:30美金兌換台幣匯率計算，該新台幣13,496,461元折
      合美金為449,882元），總計為678,002美元，顯已逾被告
      所稱僅交付641,274.03美元之金額；而被告曾委託美國律
      師發函表示其有收受原告款項為70萬美元。
    2.被告為原告購買之聯電股票50,600股、台積電股票26,880
      股之金額分別為新台幣3,676,227元、2,911,141元，合計
      共新台幣6,587,36 8元，折合美金為219,578元（依兩造
      不爭執美金兌換新台幣匯率1:30計算），而原告歷次共交
      付被告美金797,254.02元，扣除購買聯電、台積電之股票
      金額後，被告應返還原告之款項為美金577,676元。又上
      開購買之聯電、台積電股票加計歷年配股後，被告應返還
      聯電之股票72,828股、台積電之股票39,399股。
    3.另被告所交付原告作為其子女長期在美國之生活費、學費
      之款項，原告確有予以支助，被告自不得為抵銷之主張。
  (三)聲明：(1)被告應返還原告聯電之股票72,828股、台積電之股
    票39,399股及美金577,676元，及其中美金577,676元部分自
    94年8月12日起至清償日止，按年息5%計算之利息；(2)願供
    擔保，請准宣告假執行。
二、被告則以：原告委託被告購買股票所交付之款項共計美金64
    1,274.03元，且所委託者並非限於購買台積電或聯電之股票
    ，被告所購買之各類股票，事先均經原告同意。另被告曾交
    付款項予原告作為被告之子於美國之生活費用，原告雖另提
    出近百萬元之支出憑證以證明其長期支應被告三名子女在美
    生活費、學費等，惟該支出或為被告子女受僱原告處之薪資
    ，或為雙方基於親戚賀禮往來，與被告子女生活費用無關，
    被告主張以交付作為子女生活費之款項抵銷原告所交付購買
    股票之款項等語資為抗辯。並聲明：(1)原告之訴駁回；(2)如
    受不利判決，願供擔保請准宣告免為假執行。
三、本件兩造不爭執事項：
  (一)原告二人於83年間共同委託被告，以被告名義代為購買股票
    。
  (二)原告曾交付被告如下款項：（即起訴狀原證一編號1及7至14
    ，共美金505,735元）
  　(1)83年1月2日交付美金3萬元。
  　(2)89年3月6日交付美金138,900元。
    (3)89年3月10日交付美金119,885元。
    (4)89年4月28日交付美金6,950元。
    (5)89年5月1日交付美金1萬元。
    (6)89年5月12日交付美金1萬2千元。
    (7)89年6月8日交付美金1萬5千元。
    (8)89年8月6日交付美金11萬3千元。
    (9)89年9月6日交付美金6萬元。
  (三)被告代原告購買台積電及聯電之股票金額分別為2,911,141
    元、3,676,227 元，且迄91年5月30日止，所購入之台積電
    、聯電股票分別為26,880股、50,600股，加計歷年配股計算
    迄今，總數分別為39,399股、72,828股。
  (四)被告於91年6月7日出示之股票購買結算清單（即起訴狀原證
    二），關於美金與新台幣之換算以1:30計算。
  (五)依被告91年6月7日提出之結算清單（上開原證二），其中用
    於購買股票金額為新台幣13,191,901元及所交付之款項餘額
    為新台幣304,560元、227,683美元、437美元。
  (六)若原告請求有理由，對購買股票後應返還剩餘款項之利息自
    94年8月12日起，以年息5%計算之利息不爭執。
四、法院之判斷：
    原告主張基於契約及侵權行為之法律關係，請求被告返還代
    購之聯電股票72,828股、台積電股票39,399股及所交付之剩
    餘款項577,676元等情，為被告所否認，並以前詞置辯。是
    本院應審究者厥為：(一)原告委託被告購買股票，所交付之款
    項為若干？(二)原告委託被告購買股票是否僅限於台積電及聯
    電之股票？(三)若認原告僅委託被告代為購買台積電及聯電股
    票，則逾此範圍應返還之金額為若干？(四)被告有無交付款項
    予原告作為被告子女在美國之生活費用？若有，被告可否以
    該款項與原告請求之金額主張抵銷？經查：
  (一)原告委託被告購買股票，所交付之款項為若干？
    1.按當事人主張有利於己之事實，就其事實有舉證之責任，
      民事訴訟法第277條前段定有明文。次按民事訴訟如係由
      原告主張權利者，應先由原告負舉證之責，若原告先不能
      舉證，以證實自己主張之事實為真實，則被告就其抗辯事
      實即令不能舉證，或其所舉證據尚有疵累，亦應駁回原告
      之請求。又請求履行債務之訴，除被告自認原告所主張債
      權發生原因之事實外，應先由原告就其主張此項事實，負
      舉證之責任，必須證明其為真實後，被告於其抗辯事實，
      始應負證明之責任，此為舉證責任分擔之原則，最高法院
      17年上字第917號、43年台上字第377號判例可資參照。
    2.本件原告雖主張交付被告購買股票之總款項為美金797,25
      4.02元，惟被告抗辯：原告實際交付之款項為美金641,27
      4.03元云云。經查，依被告於91年6月7日自書提出之股票
      購買結算清單（即卷內起訴狀原證二）所載，其中用於購
      買股票金額為新台幣13,191,901元，另原告所交付款項餘
      額為新台幣304,560元、227,683美元、437美元，既為被
      告所不爭執，顯見被告已自認原告有交付該部分之金額，
      而以兩造不爭執之關於美金兌換台幣匯率以1:30計算，該
      新台幣13,496,461元（即13,191,901+304,560=13,496,46
      1）折合美金為449, 882元（元以下4捨5入），總計被告
      自認交付之金額為美金678,002元（即449,882元+227,683
      +437=678,002），依民事訴訟法第279條第1項之規定，該
      部分原告自無庸舉證。
    3.原告雖另主張：被告所自承收受之款項美金641,274.03元
      ，與起訴狀原證一不爭執已交付之美金505,735元，除其
      中原證一編號7、8、11、14之金額共美金330,785元相同
      應扣除外，被告尚自承收受美金310,489.03元，二者合計
      816,224.03元（即505,735+310,489.03），亦即被告自認
      已交付之金額已逾原告主張之金額美金797,254.02元云云
      。惟查，被告於本院審理中既已抗辯：其自認已交付之美
      金641,274.03元包含起訴狀原證一不爭執已交付之美金50
      5,735元全部等語（見本院96年3月5日言詞辯論筆錄），
      顯見被告自認已交付之金額並非美金816,224.03元；另被
      告雖委託美國律師發函表示有收受原告款項美金70萬爰，
      惟依該函文內容僅係記載「保管約$700,000基金」，無法
      證明與本件委託購買股票之金額有關，況該函文並非被告
      本人簽名發文，難憑此即認被告已自認原告有交付美金70
      萬元予被告購買股票之事實。又被告自認原告交付之金額
      為美金678,002元，已如前述，而原告就逾此範圍已交付
      之金額並未舉證以實其說，自應認本件原告交付被告購買
      股票之金額為美金678,002元，原告逾此範圍之主張，洵
      屬無據。
  (二)原告委託被告購買股票是否僅限於台積電及聯電之股票？
    原告另主張委託被告購買之股票僅限於台積電及聯電之股票
    等情，為被告所否認，並抗辯稱：購買台積電、聯電以外之
    股票係經原告指示同意云云，然被告既不否認其所購買之股
    票種類應經原告授權同意，依民事訴訟法第277條前段規定
    ，被告自應就有經授權同意購買台積電、聯電以外其他股票
    之有利事實負舉證責任。被告雖提出其所製作，其上分別記
    載製作日期為89年12月15日、90年5月13日、90年9月14日、
    91年2月6日、91年6月7日之5紙股票購買清單，惟其係被告
    自行製作載明有關各類股票買賣之種類、數量、金額，並未
    經原告簽名確認，尚無法看出原告是否有同意被告購買台積
    電、聯電以外之其他股票，難憑此即認原告有同意購買台積
    電、聯電以外其他股票。雖證人即被告之配偶乙○○○於本
    院審理中證稱：原告曾指示被告購買台積電、聯電以外之股
    票，且伊去美國時，被告均透過伊分別將記載之購買清單轉
    交原告，被告購買股票均有經原告授權同意等語（見本院96
    年3月5日言詞辯論筆錄），惟證人乙○○○當庭亦表示對原
    告自美國以電話告知欲購買之股票為何，因時間太久已忘記
    ，顯見其無法明確指出原告曾指示同意購買之台積電或聯電
    以外之其餘股票，且其對交予原告之購買清單所記載之文字
    既表示並不完全認識，而該購買清單又非其本人所製作，則
    其對被告所記載購買清單上之各類股票是否均經原告授權同
    意，應非全然知悉，參以證人乙○○○係被告之配偶，所為
    證詞難免有偏頗被告之嫌，其是否真實已令人生疑，自難憑
    該證詞即認原告有同意授權被告購買台積電、聯電以外之其
    他股票。另被告雖提出原告於89年5月12日書寫有關委託被
    告購買台積電、聯電或宏電之信函，而原告對該信函為其所
    書寫雖不否認，惟該信函既係89年5月12日所書寫，顯見原
    告係於89年5月12日以後始委託被告購買聯電及台積電以外
    之「宏電」股票，而被告代為購買「宏電」股票之時間均係
    89年5月11日以前，有日盛證券股份有限公司（下稱日盛證
    券公司）95年11月23日日證字第095300094170號函所附買賣
    對帳單附卷可稽，是被告購買「宏電」股票當時並未經原告
    授權同意，又被告提出原告書寫之上開信函，亦未載明有委
    託被告購買其他類股票，是該信函亦無法證明原告有委託被
    告購買台積電、聯電以外之其他股票。此外，被告復無法舉
    證證明購買其他股票有經原告同意，是應認原告委託被告購
    買股票僅限於台積電及聯電之股票，被告上開所辯，自屬無
    據。
  (三)若認原告僅委託被告代為購買台積電及聯電股票，則逾此範
    圍應返還之金額為若干？
    1.按契約解除時，當事人雙方回復原狀之義務，除法律另有
      規定或契約另有訂定外，依左列之規定：一、由他方所受
      領之給付物，應返還之。四、受領之給付物生有孳息者，
      應返還之。又上開規定於當事人依法律之規定終止契約者
      準用之，民法第259條第1、4款、第263條分別定有明文。
    2.本件原告交付被告購買股票之金額為美金678,002元，且
      原告委託被告購買股票僅限於台積電及聯電之股票，均如
      前述；又被告為原告購買之聯電、台積電股票，加計歷年
      之配股股數分別為聯電股票72,828股、台積電股票39,399
      股，有日盛證券公司上開函文所附被告帳戶歷年股票交易
      及配股、配息之資料可參，且為兩造所不爭執，是原告終
      止委託關係後，依民法第263條準用同法第259條第1、4款
      之規定，請求被告返還所購買及歷年配股後之聯電股票72
      ,828 股及台積電股票39,399股，自屬有據。
    3.又被告為原告購買之聯電、台積電股票金額分別為新台幣
      3,676,227、2,911,141元，合計共新台幣6,587,368元，
      有被告於91年6月7日自書提出之股票購買結算清單（即卷
      內起訴狀原證二）附卷可按，再依兩造不爭執之關於美金
      兌換台幣匯率以1:30計算，該購買聯電、台積電股票之金
      額折合美金為219,579元（元以下4捨5入），扣除該購買
      股票之金額後，依民法第263條準用同法第259條第1款之
      規定，被告應返還原告之款項應為美金458,423元，逾此
      範圍之請求，為無理由。
    4.再原告終止委託關係後，業已於94年8月間以存證信函催
      告被告於7日內返還系爭股票及款項，而被告於94年8月4
      日收受通知，有存證信函及回證影本可憑，被告對此亦不
      爭執，依民法第229條規定，被告應自94年8月12日起就應
      返還之美金458,423元負遲延責任。
  (四)被告有無交付款項予原告作為被告子女在美國之生活費用？
    若有，被告可否以該款項與原告請求之金額主張抵銷？
    本件被告雖另辯稱：原告交付購買股票之款項，已有部分清
    償完畢，且其另有交付款項予原告作為被告子女在美之生活
    費，且原告既未將該款項作為被告子女生活之用，自得與原
    告請求返還購買股票之款項主張抵銷云云，惟原告否認之，
    則依民事訴訟法第277條之規定，被告就此有利之事實應負
    舉證責任。經查：
    1.被告抗辯已有匯款予原告清償部分款項部分，雖提出匯款
      單影本為證，惟該匯款單並無相關銀行人員簽名，且無完
      成匯款之戳記，而原告亦否認該匯款單上所載美國Cresta
      r銀行「000000000」號帳號帳戶為其所有，該部分事實自
      應由被告負舉證責任，而依被告於96年3月7日提出答辯四
      狀所附之證2有關原告丙○○書寫之信函，其上亦記載原
      告於美國Crestar銀行之匯款帳號為「000000000」號，且
      該信函僅係有關原告為被告子女吳瑞隆籌備婚禮相關事宜
      之通知，並不能證明被告有匯款予原告清償之事實，而被
      告就此既未舉證以實其說，自難認被告有匯款清償部分款
      項之事實。
    2.又被告抗辯主張抵銷部分，雖證人即被告之配偶乙○○○
      於本院審理中證稱：「（有無交付子女生活費給原告二人
      ？）我的小孩14歲就到美國唸書，住在原告那邊，並交付
      生活費給原告，是被告拿旅行支票透過我在美國交給原告
      ，．．前後大約給了15萬元美金，而我的小孩也在原告那
      邊打工，以打工所賺得當作生活費，原告並未將我給的錢
      拿給我的小孩作為生活費」等語（見96年3月5日言詞辯論
      筆錄），而原告對被告確實有交付款項作為其子女生活費
      用乙節雖不爭執，並有原告書寫之信函載明「家姊放在我
      這邊的，每月讓他使用花完為止」可證，惟證人乙○○○
      既證稱被告之子女自14歲起即至美國唸書，均居住原告住
      處，以被告子女當時之年齡，並無謀生能力，其居住原告
      住處及求學唸書豈有無須花費之理？而原告確有長期支助
      被告子女在美國之生活費、學費等，有其提出憑證為證，
      被告對該憑證之真實性亦不爭執，且依上開原告書寫予被
      告之信函既載明「每月讓他使用花完為止」，顯見原告確
      有將被告及乙○○○交付之系爭子女生活費使用於被告子
      女身上，被告所辯：該支出或為被告子女受僱原告處之薪
      資，或為雙方基於親戚賀禮往來，與被告子女生活費用無
      關云云，應不足採。再者，被告交付予原告提供其子女之
      生活費用縱有剩餘，惟被告並未就交付子女生活費之契約
      關係終止請求返還前，原告返還系爭剩餘子女生活費之債
      務尚未屆清償期，自不符合民法第334條抵銷要件之規定
      ，被告自不得主張與原告交付購買股票之剩餘款項抵銷，
      是被告所辯，顯無足採。
  (五)綜上所述，原告交付被告購買股票之金額為美金678,002元
    ，且被告為原告購買之聯電、台積電股票，加計歷年之配股
    股數分別為聯電股票72,828股、台積電股票39,399股，扣除
    該部分購買股票之金額美金219,579元後，被告應返還原告
    之款項為美金458,423元。從而，原告請求被告返還聯電之
    股票72,828股、台積電之股票39,399股及美金458,423元，
    及其中美金458,423元自94年8月12日起至清償日止，按年息
    5%計算之利息，為有理由，應予准許；逾此部分之請求，即
    無理由，應予駁回。
五、兩造均陳明願供擔保，聲請宣告假執行或免為假執行，經核
    原告勝訴部分，合於法律規定，爰分別酌定相當之擔保金額
    宣告之；至原告其餘假執行之聲請，因訴之駁回而失所附麗
    ，應予駁回，附此敘明。
六、本件事證已臻明確，兩造其餘之攻擊防禦方法，與判決基礎
    之事實及結果並無影響，爰不予審酌，併此敘明。
據上論結，本件原告之訴為一部有理由，一部無理由，依民事訴
訟法第79條、第390條第2項、第392條，判決如主文。
中　　華　　民　　國　　96　　年　　4　　月　　 27　　日
                  民事第一庭    法　官　卓進仕
以上正本係照原本作成。
如對本判決上訴，須於判決送達後20日內向本院提出上訴狀（須
附繕本）。
中　　華　　民　　國　　96　　年　　4　　月　　 27　　日
                                書記官
